【裁判字號】    99,交聲,1339
【裁判日期】    990831
【裁判案由】    違反道路交通管理處罰條例聲明異議
【裁判全文】
臺灣臺北地方法院交通事件裁定        99年度交聲字第1339號
原處分機關  交通部公路總局臺北區監理所板橋監理站
異  議  人
即受處分人  甲○○
上列異議人即受處分人因違反道路交通管理處罰條例案件，對於
交通部公路總局臺北區監理所板橋監理站中華民國99年7月22日
所為之處分（原處分案號：板監裁字第裁41-C00000000號），聲
明異議，本院裁定如下：
    主  文
原處分撤銷。
甲○○汽車駕駛人，駕駛汽車經測試檢定酒精濃度超過規定標準
，於壹年內不得考領普通重型機車駕駛執照，並施以道路交通安
全講習。
    理  由
壹、程序事項:
    本件異議人之聲明異議狀中雖未就原裁定接受道路交通安全
    講習及罰鍰部分聲明不服，然本案係單一之交通違規行為，
    罰鍰處分、吊扣駕駛執照及應接受道路交通安全講習部分無
    從區分。本院自應併予審理，合先敘明。
貳、實體事項:
一、原處分意旨略以:本件異議人即受處分人甲○○於98年11月2
    2日2時44分許，飲用酒類已達不能安全駕駛動力交通工具，
    仍騎乘車牌號碼AXX-248號重型機車行駛於道路，於行經臺
    北縣中和巿宜安路119巷口，經警攔停測試其酒後吐氣所含
    酒精濃度達每公升0.84毫克。爰依道路交通管理處罰條例第
    35條第1項第1款、第24條第1項第2款（裁決書漏載)，裁處
    異議人罰鍰新臺幣（下同）4萬5000元，及施以道路安全講
    習，並吊扣其職業小客車駕駛執照1年。
二、異議意旨略以：異議人因騎乘重型機車酒駕，且是初犯，因
    無機車駕照，須扣職業小客車駕照1年，極不合情也不合理
    ，況且異議人以營業小客車謀生不易，異議人已深覺悔意，
    請求撤銷原處分等語。
三、按:
  (一)汽車駕駛人飲用酒類或其他類似物後其吐氣所含酒精濃度超
    過每公升0.25毫克或血液中酒精濃度超過百分之0.05以上者
    ，不得開車，道路交通安全規則第114條第2款定有明文；又
    汽車駕駛人，駕駛汽車經測試檢定有酒精濃度超過規定之情
    形者，處新臺幣15,000元以上60,000元以下罰鍰，並當場移
    置保管其車輛及吊扣其駕駛執照1年，且對汽車駕駛人應施
    以道路交通安全講習，道路交通管理處罰條例第35條第1項
    第1款、第24條第1項第2款分別定有明文。
  (二)汽車駕駛執照為駕駛汽車之許可憑證，由駕駛人向公路監理
    機關申請登記，考驗及格後發給之。汽車駕駛人經考驗及格
    ，未領取駕駛執照前，不得駕駛汽車，道路交通安全規則第
    50條第1項定有明文。是未持有汽車駕駛執照而駕駛汽車者
    ，即應依道路交通管理處罰條例第21條第1項第1、2、9款、
    第2項之規定為處罰。復依道路交通安全規則第53條、第61
    條、第61條之1規定，我國汽車駕駛執照，係依汽車類、機
    器腳踏車類，先分為汽車駕駛執照、機器腳踏車駕駛執照二
    類；再依汽車及機器腳踏車之各該級類，分為小型車、大貨
    車、大客車、聯結車駕駛執照、以及大型機車、普通重型機
    車、輕型機車駕駛執照；另就汽車駕駛執照依自用及因職業
    而駕駛分為普通及職業駕駛執照。而就上開汽車及機器腳踏
    車之各類級駕駛執照之持用方式，汽車駕駛執照、機器腳踏
    車駕駛執照間，除已持有汽車駕駛執照可騎乘輕型機器腳踏
    車外，該二類駕駛執照不可流用，否則即屬無照駕駛，均應
    依路交通管理處罰條例第21條第1項第1、2、9款規定處罰；
    再以，持有「汽車駕駛執照」或「機器腳踏車駕駛執照」，
    均以持有各類（汽車或機器腳踏車）高級車種駕駛執照者，
    可駕駛該級車類以下之同類車類，如取得更高一級車類之駕
    駛資格時，即由監理機關換發該駕駛高一級類之駕駛執照。
  (三)道路交通管理處罰條例第68條於94年12月14日修正公布並於
    95年3月1日起施行，該條已將：「汽車駕駛人，因違反本條
    例及道路交通安全規則之規定，受『吊扣』或『吊銷』駕駛
    執照處分時，『吊扣』或吊銷其持有各級車類之駕駛執照」
    之規定修正為：「汽車駕駛人，因違反本條例及道路交通安
    全規則之規定，受吊銷駕駛執照處分時，吊銷其持有各級車
    類之駕駛執照」。此一條文修正理由略以：「原條文將違法
    或違規駕駛人所持有各級車類之駕駛執照一併吊扣或吊銷，
    失之過酷，影響人民工作及生活甚鉅，爰修正之」。參諸上
    開立法理由及立法經過，行為人有道路交通管理處罰條例第
    35條第1項第1款所規定之違規行為，須吊扣駕駛執照時，僅
    能吊扣行為人違法或違規當時駕駛車輛所憑之駕駛執照，不
    得再吊扣行為人所持有而與駕駛違規車輛無關之其他各級車
    類駕駛執照，故已領有職業小型車駕駛執照者，酒後違規騎
    乘普通重型機車時，應吊扣者係駕駛者之普通重型機車之駕
    駛執照，不得吊扣駕駛者領有之其他駕駛執照，（參照本院
    暨所屬法院98年法律座談會刑事類提案第20號決議意旨）。
    是依修正後道路交通管理處罰條例第68條之規定，既將『吊
    扣』等字刪除，諸前揭說明，駕駛人受吊扣駕駛執照處分時
    ，應不再吊扣其持有各級車類之駕駛執照，故原處分機關於
    作成吊扣駕駛執照處分時，應就行為人所應吊扣之駕駛執照
    種類予以限定，始符合依法行政原則。
  (四)汽車駕駛人違反本條例規定，應受吊扣駕駛執照處分，於汽
    車駕駛人無駕駛執照駕車者，在所規定最長吊扣期間內，不
    得考領駕駛執照，同條例第67條第6項亦有明定。是如行為
    人未領有普通重型機車駕駛執照，依上開規定應受吊扣駕駛
    執照處分時，亦僅能依前開第67條第6項規定於最長吊扣期
    間內，不得考領該級駕駛執照，而不得逕吊扣其職業小客車
    駕駛執照。
四、經查：
  (一)本件異議人甲○○於98年11月22日2時44分許，飲用酒類已
    達不能安全駕駛動力交通工具，仍騎乘車牌號碼AXX-248號
    重型機車行駛於道路，於行經臺北縣中和巿宜安路119巷口
    ，經警攔停測試其酒後吐氣所含酒精濃度達每公升0.84毫克
    ，經警以北縣警交大字第C00000000號舉發通知單當場舉發
    ，並移送原處分機關即交通部公路總局台北區監理所板橋監
    理站處理以上開裁決裁處如前述等情，為異議人所不爭執，
    並有北縣警交大字第C00000000號號舉發違反道路交通管理
    事件通知單、酒精濃度測試值表、交通部公路總局臺北區監
    理所板橋監理站99年7月22日板監裁字第裁46-C00000000號
    違反道路交通管理事件裁決書附卷可稽。異議人因上開違規
    行為同時觸犯刑法第185條之3之服用酒類不能安全駕駛動力
    交通工具而駕駛罪，經臺灣板橋地方法院檢察署檢察官偵查
    後，認犯罪事實事證明確，惟符合緩起訴之要件，於98年11
    月27日以98年度速偵字第7033號為緩起訴處分在案（緩起訴
    期間為3年），該處分並經臺灣高等法院檢察署檢察長於98
    年12月15日以98年度上職議字第1341 1號駁回再議聲請而確
    定，緩起訴期間自98年12月15日起至101年12月14日止一節
    ，復有上開緩起訴處分書、駁回再議處分書及本院被告前案
    紀錄表各1份附卷可憑。是異議人於上開時、地有駕駛汽車
    經測試檢定酒精濃度超過規定標準之違規事實，足以認定。
  (二)又異議人於違規當時僅領有職業小客車汽車駕駛執照，而未
    依法考領普通重型機車駕駛執照，此有汽車駕照基本資料在
    卷可考。
  (三)按觸犯刑事法律之犯罪行為，除得經檢察官之起訴，並由法
    院審理後，為有罪科刑、無罪、免訴、不受理、不付審理之
    裁判外，如檢察官認該行為所涉為死刑、無期徒刑或最輕本
    刑3年以上有期徒刑以外之罪，於參酌刑法第57條所列事項
    及公共利益之維護，認以緩起訴為適當者，得定1年以上3年
    以下之緩起訴期間為緩起訴處分，並同時命被告為一定之金
    錢給付，因該金錢給付係附隨於緩起訴處分之負擔，性質上
    並非刑罰，核與前開行政罰第26條所稱一事不二「罰」之要
    件不合，受緩起訴處分之人自不得以其已履行該緩起訴處分
    所命之金錢給付為由，援引上開行政罰法第26條之規定，主
    張就同一行為免受行政罰。然因經檢察官為「緩起訴」處分
    者，於「緩起訴」之猶豫期間內，檢察官可對其持續觀察，
    若認其顯無反省警惕之情或根本欠缺反省警惕之能力者，得
    依職權或依告訴人之聲請，將「緩起訴」處分撤銷，並依法
    追訴，法院則得依審理結果，為有罪科刑之裁判，亦即在緩
    起訴處分之猶豫期間內，刑事訴追程序仍未終局確定，此與
    不起訴處分確定後，刑事訴追程序終結，檢察官原則上不得
    就同一行為再行起訴之法律效果迥異，是以緩起訴處分自不
    得類推不起訴處分，適用行政罰法第26條第2項之規定。因
    此，經檢察官諭知緩起訴處分之行為，如同時違反行政法上
    義務之規定，在緩起訴處分於猶豫期間期滿前，因刑事訴追
    程序尚未確定終結，行為人仍有因緩起訴遭撤銷而受刑事追
    訴處罰之可能，此時行政機關若逕行為行政裁罰，毋寧將使
    行為人有同時遭受行政處罰及刑事處罰之可能，是依行政罰
    法第26條之立法意旨，在違反行政法上義務之行為業經緩起
    訴處分之情形下，行政機關應待緩起訴處分實質確定（即緩
    起訴猶豫期間經過而未經撤銷），行為人已最終確定免於受
    刑事訴追或處罰時，行政機關方得為行政裁罰。查本件異議
    人之酒後駕車行為，業經檢察官為緩起訴確定，且緩起訴尚
    未屆滿之情，已如前述。異議人既因同一酒後駕車行為同時
    觸犯刑事法律及違反行政法上義務，而刑事部分雖經檢察官
    為緩起訴處分確定，但該緩起訴期間尚未屆滿，異議人尚未
    經終局確定無庸受刑事處罰前，基於「一事不二罰」之行政
    罰原則，自不得依行政規定逕予裁罰。從而，本件原處分機
    關逕以異議人酒精濃度超過規定標準達每公升0.84毫克，對
    其裁處罰鍰45,000部分，即有可議。此罰鍰部分應俟上開緩
    起訴處分之終局執行結果，由原處分機關另為適法之處分。
  (四)本件異議人領有職業小客車駕駛執照，而未領有普通重型機
    車駕駛執照，已如前述。異議人持用職業小客車駕駛執照於
    酒後無照駕駛普通重型機車，揆諸上開道路交通管理處罰條
    例第67條第6項規定，自應裁處禁止其在該規定最長吊扣期
    間內考領駕照。原處分逕予吊扣異議人所領有之職業小客車
    駕駛執照，即有未合。
  (五)至於本件異議人於98年11月22日未領有普通重型機車駕駛執
    照，而酒後騎乘普通重型機器腳踏車之無照駕駛之違規事實
    部分，於員警攔停舉發當時並未同時就其無照駕駛部分併為
    舉發，此部分如已經逾道路交通管理處罰條例第90條規定之
    舉發期限，自不得就此部分再為裁處。
五、綜上所述，本件異議人確有在上開時、地，因違反酒後未領
    有普通重型機車駕駛而騎乘前開重型機車行駛於道路，經測
    試呼氣中酒精濃度超過規定標準之違規行為，自應依第24條
    第1項第2款規定參加道路交通安全講習，然:(1)關於吊扣駕
    駛執照部分，異議人依法應受之處分乃限制其駕駛重型機車
    之權利，茲異議人既未考領重型機車駕駛執照，致無照可供
    吊扣，自應依道路交通管理處罰條例第67條第6項規定裁處
    以禁止其在該規定最長吊扣期間內考領駕照，原處分未斟酌
    上開規定，逕予吊扣異議人所領之職業小客車駕駛執照，於
    法未合。(2)關於罰鍰部分，緩起訴尚未期滿，自應待期滿後
    再行處理，尚不得逕予裁罰，原處分機關逕以裁處罰鍰，亦
    有未洽。從而，本件異議人之異議部分有理由，部分無理由
    ，且原處分復有上述可議之處，本院自應將原處分撤銷，並
    自為裁罰，除罰鍰部分外，就吊照及安全講習等處罰，一併
    重新諭知如主文第2項所示，以資適法。
據上論斷，應依道路交通管理處罰條例第19條、第20條，裁定如
主文。
中    華    民    國    99    年    8     月    31    日
                  交通法庭    法  官  李桂英
上正本證明與原本無異
如不服本裁定應於送達後5日內向本院提出抗告狀
                              書記官  嚴君珮
中    華    民    國    99    年    8     月    31    日

司法院資訊處製作；財團法人民間司法改革基金會備份。
